臺灣高等法院刑事裁定
111年度抗字第1620號
抗  告  人  
即  受刑人  劉文明



上列抗告人因聲明異議案件，不服臺灣臺北地方法院中華民國11
1年9月26日裁定（111年度聲字第1218號），提起抗告，本院裁
定如下：
    主  文
原裁定撤銷，發回臺灣臺北地方法院。
    理  由
一、原裁定意旨略以：抗告人即異議人甲○○（下稱抗告人）之聲
    明異議事由，業經其以相同理由認檢察官之執行指揮為不當
    而向原審法院聲明異議，業經原審法院以111年度聲字第838
    號裁定，駁回異議之聲請在案，抗告人不服提起抗告，經本
    院以111年度抗字第1329號繫屬中，有前開刑事裁定在卷可
    稽。是前開裁定既係就實體事項所為之實體裁定，自有實體
    裁定之既判力，而細繹異議人所提此部分之聲明異議，所持
    理由，與其前於原審法院所提之前開聲明異議之理由大致相
    同，顯係對同一檢察官所為之同一執行指揮，仍持相同理由
    ，對之為聲明異議，尚為原審法院前開聲明異議確定裁定之
    既判效力所及，自有違一事不再理原則，要難認其合法，應
    不得再行聲明之，揆諸前開說明，應予駁回。
二、抗告意旨略以：抗告人所有門牌號碼臺北市○○區○○○路000號
    4樓之8房屋（臺北市○○區○○段0○段000○號、權利範圍1分之1
    )及其坐落土地（臺北市○○區○○段0○段000地號、權利範圍10
    000分之51)、門牌號碼臺北市○○區○○○路0段00巷0號6樓之5
    房屋（臺北市○○區○○段0○段0000○號、權利範圍1分之1)及其
    坐落土地（臺北市○○區○○段0○段000地號、權利範圍20120分
    之230、同小段139之1地號、權利範圍20120分之230)、門牌
    號碼新北市○○區鄉○路0段00號4樓之2房屋（新北市○○區○○段
    000○號、權利範圍1/2)及其坐落土地（新北市汐止區建成段
    327地鉍、權利範圍200000分之310)、門牌號碼高雄市○○區○
    ○○路000○0號13樓房屋（高雄市○○區○○○段○○段0000地號、權
    利範圍10000分之54)等上開不動產之價值高達新臺幣5、6千
    萬元，依刑事訴訟法第133條第2項雖規定於必要時得以扣押
    被告之財產，非謂得就被告之全部財產加以恣意扣押，是縱
    認抗告人涉犯刑法詐欺罪，得以扣押之金額至多應以告訴人
    所受損害為限，原裁定對此均未予詳查，亦未於裁定理由中
    詳加論述，逕予同意查封拍賣抗告人名下所有之不動產，實
    有超額查封及濫權扣押之疑慮，顯見原裁定實應予撤銷等語
    。
三、最高法院就「法院依刑事訴訟法第484條、第486條之規定，
    就聲明異議所為之裁定，有無一事不再理原則之適用」於民
    國111年2月16日以110年度台抗大字第1314號裁定宣示：「
    法院依刑事訴訟法第484條、第486條之規定，就聲明異議所
    為之裁定，無一事不再理原則之適用」，並於裁定理由內說
    明：
　㈠大陸法系之一事不再理原則與英美法系之禁止雙重危險（
　　Double Jeopardy）原則，皆源自羅馬法，概念相當，早為
    各國明文所保障，或以憲法，或在刑事訴訟法中規範，乃普
    世通認之法則。誠然，一事不再理原則係古老法則，其內涵
    及適用之範圍，即使同為大陸法系之國家，基於法制體系及
    訴訟運作之差異，可能有不同之理解，復隨時代更迭及人權
    保障之演進，亦或有變遷。有採內容確定力說者，認為一事
    不再理原則係確定實體裁判內容的效力之一，附隨而生禁止
    就同一案件再重複對被告審問處罰之效果，而間接保障被告
    在程序上之人權，此係從法院之視角詮釋一事不再理之意義
    。有採訴權耗盡說者，基於被告之同一違法行為祗能受到檢
    察官一次性之追訴，諸此裁判一經確定，國家刑罰權之實體
    關係既獲確認，追訴權已耗盡，不能再次起訴被告，此乃從
    檢察官之視角架構一事不再理原則之內涵。有採雙重危險說
    者，主張被告一旦課以一次審問處罰之風險及負擔，即不應
    再度使其承受相同之危險及負擔，此本諸被告之視角展現一
    事不再理原則之價值。
  ㈡從我國法制規範及實踐發展以論，一事不再理原則雖未見諸
    憲法明文，但早蔚為刑事訴訟程序之基本原則，刑事訴訟法
    第302條第1款及第303條第2款、第7款，均是一事不再理原
    則之具體展現。司法院釋字第775號解釋，進一步將一事不
    再理原則提升為憲法位階效力，並於理由書內闡示一事不再
    理原則之憲法基礎，是基於法治國原則，首重人民權利之維
    護、法秩序之安定及信賴保護原則之遵守，其核心價值與目
    的在於保護人民免除因同一行為而遭受重複審問處罰之危險
    （即禁止雙重危險），防止重複審判帶給人民之騷擾、折磨
    、消耗、痛苦或冤獄，並確保判決之終局性。上開解釋已將
    傳統上本側重法安定性之一事不再理原則，轉而與禁止雙重
    危險原則融合，除著重於保護人民免於受重複審問處罰所帶
    來之危險及負擔，更彰顯現代法治國首重人民權利之維護，
    而與普世公認之憲法原則接軌。是一事不再理原則之內涵及
    適用範圍，應與時俱進，不能侷限於實施刑事訴訟程序之法
    院、檢察官的視角，僅著重於維護法安定性、確保裁判之終
    局性，更要從人民之視角，要求踐履正當法律程序，迴避陷
    人民於遭受雙重危險之不利地位，始符合憲法上之一事不再
    理原則。
  ㈢刑事訴訟法第486條規定，法院應就異議之聲明為裁定。因該
    條文並未限制法院裁定之內容，其性質與同法第416條之準
    抗告（對檢察官之處分聲請撤銷或變更）相同（司法院釋字
    第245號解釋參照），受理聲明異議之法院，得審核之範圍
    應及於刑、保安處分及沒收之執行或其方法，必要時亦得變
    更檢察官之處分。而受刑人或其法定代理人或配偶，以檢察
    官執行之指揮為不當者，得向諭知該裁判之法院聲明異議，
    刑事訴訟法第484條定有明文。故聲明異議限於受刑人或其
    法定代理人或配偶始得提起，且其審查標的為檢察官執行之
    指揮有無不當，既無陷受刑人處於更不利地位之危險及負擔
    ，復無置受刑人於重複審問處罰的危險或磨耗之中，自與一
    事不再理原則之核心價值與目的有別。
  ㈣基於有權利即有救濟之原則，人民認為其權利或法律上利益
    遭受侵害時，得本於主體之地位，向法院請求依正當法律程
    序公平審判，以獲及時有效救濟之機會，此乃訴訟權保障之
    核心內容。聲明異議之本旨，係對檢察官之指揮執行，認有
    不當時之救濟方法，以撤銷或變更該不當之執行指揮，倘經
    法院以無理由而裁定駁回確定，聲明異議人以同一事由再行
    提起，除非法律明文予以限制（如刑事訴訟法第434條第3項
    ，刑事補償法第17條第4項、第24條第2項、第25條第1 項）
    外，即應予容忍，不宜擴大解釋一事不再理原則之射程，而
    否准聲明異議再行提起。況且，一事不再理原則之本旨，固
    兼有維持法安定性及確保裁判終局性之作用，然並非所有經
    實體裁判之事項，均不許當事人再以同一事由爭執。例如，
    撤銷羈押之聲請，實務上並無一事不再理原則之適用，縱經
    法院以無理由駁回，被告、辯護人及得為被告輔佐之人猶可
    以同一原因或事由再行聲請，俾維護被告之權益，即為適例
    。刑事訴訟法有關聲明異議之裁定，並無明文禁止受刑人或
    其法定代理人或配偶以同一原因或事由再行聲明異議，自不
    能因其可能涉及刑之執行之實體上裁判事項，即謂有一事不
    再理原則之適用。
  ㈤綜上所述，法院依刑事訴訟法第484條、第486條之規定，就
    聲明異議所為之裁定，無一事不再理原則之適用。聲明異議
    人以同一原因或事由再行提起，法院自不得援用一事不再理
    原則，逕行指為不合法，而予駁回。
四、原裁定以抗告人曾執相同之事由，向原審法院聲明異議，經
    原審法院以111年度聲字第838號裁定，駁回異議之聲請在案
    ，抗告人不服提起抗告，經本院以111年度抗字第1329號繫
    屬中，抗告人仍持同一事由聲明異議，係違反一事不再理原
    則，而未為實體審究，逕予駁回。揆諸首揭說明，難謂適法
    ，自無從維持。抗告人指摘原裁定不當，尚非全無理由，自
    應由本院將原裁定撤銷，並為維護當事人之審級利益，發回
    原審更為妥適之處理。
據上論斷，依刑事訴訟法第413條，裁定如主文。
中　　華　　民　　國　　111 　年　　10　　月　　31　　日
                  刑事第九庭    審判長法　官  潘翠雪
                                      法　官  陳筱珮
                                      法　官  陳俞婷
以上正本證明與原本無異。
如不服本裁定，應於收受送達後五日內向本院提出抗告狀。
                                      書記官 李政庭
中　　華　　民　　國　　111 　年　　10　　月　　31　　日